【裁判字號】    97,易,988
【裁判日期】    980610
【裁判案由】    重利
【裁判全文】
臺灣新竹地方法院刑事判決               97年度易字第988號
公  訴  人  臺灣新竹地方法院檢察署檢察官
被      告  甲○○
選任辯護人  路春鴻律師
上列被告因重利案件，經檢察官提起公訴（97年度偵字第2177號
），本院判決如下：
    主  文
甲○○無罪。
    理  由
一、公訴意旨略以：被告甲○○任職台新商業銀行股份有限公司
    （下稱台新銀行）企業部門放款業務經理，從事金融融資相
    關業務，經吳姓友人介紹知悉乙○○所經營位於新竹市○○
    路○ 段503號5樓之驊洲運通股份有限公司（下稱：驊洲運通
    公司）亟需資金週轉，竟基於重利之概括犯意，趁驊洲運通
    公司亟需資金週轉之際，自民國94年6月8日起至95年4 月17
    日止，由被告甲○○向友人鄭清海、何鳳智、陳康龍及游香
    蘋等人籌集資金後，貸予驊洲運通公司用於代墊稅款、發放
    薪資等緊急週轉，由驊洲運通公司代表人乙○○與被告甲○
    ○2 人談妥如附表所示之借款金額、利率。借貸款項由被告
    甲○○以匯款方式匯至驊洲運通公司申設於彰化商業銀行、
    台新銀行等帳戶，再由驊洲運通公司簽發相等金額之支票，
    被告甲○○因此取得與原本顯不相當之重利。被告甲○○並
    藉勢介入驊洲運通公司內部之經營管理，若驊洲運通公司不
    從，則要脅將擠兌支票。嗣因驊洲運通公司不堪被告甲○○
    介入公司內部經營及重利之負擔，始報警查獲上情，因認被
    告甲○○涉有95年7月1日修正前刑法第56條及刑法第 344條
    之連續重利罪嫌等語。
二、按犯罪事實應依證據認定之，無證據不得認定犯罪事實；不
    能證明被告犯罪者，應諭知無罪之判決，刑事訴訟法第 154
    條第2 項、第301條第1項分別定有明文。次按，事實之認定
    ，應憑證據，如未能發現相當證據，或證據不足以證明，自
    不能以推測或擬制之方法，以為裁判基礎；又認定不利於被
    告之事實，須依積極證據，苟積極證據不足為不利於被告事
    實之認定時，即應為有利於被告之認定，更不必有何有利之
    證據，最高法院40年臺上字第86號及30年上字第816 號判例
    可資參照。據此，刑事訴訟上證明之資料，無論為直接證據
    或間接證據，均須達於通常一般之人均不致於有所懷疑，而
    得確信為真實之程度，始得據為有罪之認定，若關於被告是
    否犯罪之證明未能達此程度，而有合理性懷疑之存在，致使
    無從形成有罪之確信，根據「罪證有疑、利於被告」之證據
    法則，即不得遽為不利被告之認定，最高法院76年度臺上字
    第4986號判例意旨可資參照。另檢察官對於起訴之犯罪事實
    ，倘其所提出之證據，不足為被告有罪之積極證明，或其指
    出之證明方法，無從說服法院以形成被告有罪之心證，基於
    無罪推定之原則，自應為被告無罪判決之諭知，最高法院92
    年度臺上字第 128號判例意旨足資參照。
三、公訴人認被告甲○○涉犯刑法第344 條之重利罪嫌，無非係
    以：(一)、被告甲○○於警詢及檢察事務官詢問時之陳述。(二)
    、告訴代理人林耀隆於警詢、檢察事務官詢問時之陳述。(三)
    、證人乙○○於警詢、檢察事務官詢問時之陳述。(四)、證人
    林梅琴於警詢、檢察事務官詢問時之陳述。(五)、證人鄭心怡
    於警詢、檢察事務官詢問時之陳述。(六)、被告甲○○所提出
    之借款明細、驊洲運通公司之彰化商業銀行、台新銀行及復
    華商業銀行（現為元大商業銀行）、中國信託商業銀行股份
    有限公司97年6 月21日中信銀集作字第9977506848號函檢附
    甲○○開設帳戶之歷史交易查詢報表各1 分等為其主要論據
    。
四、訊據被告甲○○固坦承自94年6月8日起至95年4 月17日止，
    向友人鄭清海、何鳳智、陳康龍及游香蘋等人籌集資金後，
    貸予告訴人驊洲運通公司之代表人乙○○，且由其與乙○○
    談妥如附表所示之借款金額、利率。借貸款項由甲○○以匯
    款方式匯至驊洲運通公司申設於彰化商業銀行、台新銀行等
    帳戶等事實，惟堅詞否認有何重利犯行，辯稱略以：乙○○
    以我在銀行10餘年之經歷請我出面幫忙，因為我認識較多有
    錢人，所以以我擔任保證人借錢，然我擔任保證人，尚須承
    擔乙○○無法清償借款之風險，因此要另外收取代辦之手續
    費及酬金，故此難謂有取得與原本顯不相當之重利，且乙○
    ○借貸當時並非急迫、輕率、無經驗等語。
五、經查：
(一)、按被告以外之人於審判外之言詞或書面陳述，除法律有規定
    者外，不得作為證據。又被告以外之人於審判外之陳述，經
    當事人於審判程序同意作為證據，法院審酌該言詞陳述或書
    面陳述作成時之情況，認為適當者，亦得為證據。當事人、
    代理人或辯護人於法院調查證據時，知有第159條第1項不得
    為證據之情形，而未於言詞辯論終結前聲明異議者，視為有
    前項之同意，刑事訴訟法第159條第1項及第159條之5分別定
    有明文。經查，本件告訴代理人林耀隆、證人林梅琴、鄭心
    怡於警詢及檢察事務官詢問時之陳述，在本院審理程序中，
    被告就證據能力一節均表示無意見，且未於本案言詞辯論終
    結前聲明異議，而本院審酌上開人等於警詢及檢察事務官詢
    問時之陳述係彼等於案發後就各自親身經歷之事實所為者，
    依其陳述作成時之情況並無不適當，且均非非法取得之證據
    ，又無證明力明顯過低之情形，復經本院於審判期日就上開
    證據進行調查、辯論，依前開規定，自均得為證據；次按，
    本案認定事實所引用之文書證據，並無證據證明係公務員違
    背法定程序所取得，亦無刑事訴訟法第159條之4之顯有不可
    信之情況與不得作為證據之情形，本院斟酌本案卷內之證據
    並非非法取得，亦無證明力明顯過低之情形，且經本院於審
    判期日依法進行證據之調查、辯論，被告於訴訟上之程序權
    已受保障，故前揭各該證據，亦均得採為證據，合先敘明。
(二)、被告甲○○於97年2 月29日警詢時雖曾有承認其涉犯刑法第
    344 條重利罪之供述，惟按被告之自白，不得作為有罪判決
    之唯一證據，仍應調查其他必要之證據，以察其是否與事實
    相符，刑事訴訟法第156條第2項定有明文，立法目的在以補
    強證據之存在，藉以限制合法自白在證據上之價值，俾發現
    實質的真實，即使被告之自白出於任意性，然若別無其他補
    強證據足以擔保其自白與事實相符，該自白仍非刑事訴訟法
    上得據之為認定被告犯罪之唯一證據，當不得單憑此而為被
    告不利之認定，最高法院95年度臺上字第5809號判決意旨可
    資參照。而被告事後已否認上開警詢筆錄之內容並陳稱上開
    自白與事實不符，是被告於警詢之陳述是否確為自白仍有疑
    義，縱認被告已自白犯重利罪，本院仍需調查其他必要之證
    據，以察其是否與事實相符，併予敘明。
(三)、關於起訴書附表所載本件借貸利息之計算部分：證人乙○○
    於本院審理時具結證述：「（你請被告幫你們公司調度資金
    ，包括金額【包括本金】、利息、還款的方式，是由你主動
    提議的嗎？）是，都是我先講好條件，然後被告說他可能要
    去外面找其他的朋友，我說請被告幫忙，我有跟被告講說，
    這中間我就請被告全權處理，就是如果被告跟他朋友對於利
    息沒有辦法同意的話，我也授權被告可以調整，上面說的條
    件包含我要給被告的手續費或是幫忙的費用，所以剛剛起訴
    書附表上面的利息部分，還包含我請被告幫忙處理的費用」
    、「（起訴書附表所示之利息內容是否包括要給付給實際出
    資金主的利息，以及要給付給被告處理借貸相關的手續費用
    及幫忙的費用？）是」等語（本院卷第49頁），是依證人乙
    ○○上開證述，被告與證人乙○○所約定之如附表所示之利
    息內容實際上包含「借款利息、手續費及擔任保證人報酬」
    等部分，並非單純之「借款利息」，從而，起訴書附表對本
    件借貸關係利息之計算方式自非全然正確。此外，被告貸予
    證人乙○○之款項，多數來自於其友人鄭清海、何鳳智、陳
    康龍及游香蘋等人，則證人乙○○給付予被告之利息，事實
    上僅有部分為被告個人所收取，是被告辯稱起訴書所載利息
    部分，實際上包括被告為證人乙○○向他人借貸金額之相關
    手續費用以及擔任保證人之報酬等語尚非無據，故被告與證
    人間之借貸利息為何及被告是否確實取得與原本顯不相當之
    重利，仍有待審究。
(四)、縱認公訴意旨所指證人乙○○向被告借貸，被告收取高額利
    息一節屬實。惟按重利罪之成立，係以乘人急迫、輕率或無
    經驗貸以金錢或其他物品，而取得與原本顯不相當之重利為
    要件，故苟未乘人急迫、輕率或無經驗，縱取得與原本顯不
    相當之重利，仍難令負重利罪責，最高法院85年度台上字第
    4382號判決可資參照，經查：
１、關於證人乙○○向被告借款當時，是否有急迫、輕率或無經
    驗之情狀：證人乙○○於本院審理時結證稱：「（為何向被
    告借錢？）因為那時公司有一些資金上的問題，是我們公司
    與銀行之間的往來，是公司動產、不動產、帳務的往來，我
    們從事的行業需要代墊客戶的稅金、倉租，所以需要週轉金
    數額相當龐大，在整個週轉金比較欠缺的時候，我才會請朋
    友幫忙，我們公司的資本是新臺幣【下同】 1億，因為跟銀
    行往來需要明確的數據及正式書面，另外銀行的撥款有時間
    上的限制，還有其他條件的限制，所以無法滿足我們公司比
    較緊急的週轉金，而且也沒有辦法一直跟銀行借錢，所以才
    會跟一些朋友作資金調度，除了被告以外我也有跟其他人借
    錢」、「（如果被告不借錢給你，公司會有什麼後果？）有
    些代墊款沒有辦法給付，公司會做不到生意，那公司生意就
    會萎縮，不至於會倒閉，就是有多少錢做多少生意，利潤會
    比較少」、「（你經營驊洲運通公司有多久時間？）包括關
    係企業到現在為止將近30年，所以在3、4年前也有 24、5年
    的經歷」、「（扣除掉對於銀行及民間借款、被告利息支出
    後，公司是否會虧損？）不會」、「（94年、95年度的盈餘
    大概是多少？）大概是有 1千多萬左右」、「（起訴書附表
    這8 次的借貸數目、利息及利息預扣，還有還款時間、每期
    的時間，這些條件是否你本人同意？）是」、「（有無受到
    何急迫的壓力或是勉強威脅？）都沒有、」「（利息從94年
    6月8日，到7月5日，到8月10日，3次的利息是逐次調降，為
    何如此？）是，我有請被告跟他朋友講，希望利息可以少算
    一點，經過被告與他朋友商量後，同意利息減少，所以利息
    就變少」等語（本院卷第47頁至第50頁）。參以證人乙○○
    於本案到庭為證述時，本院已詳為告知證人具結義務及偽證
    之處罰規定，並命其朗讀證人結文後令其具結，故客觀上理
    應可期待其為真實之證述，然倘其為虛偽之證述，亦應深知
    偽證之處罰規定，另本院審理時亦諭知證人乙○○關於誣告
    罪之刑責，證人乙○○仍陳稱上開證述均為實在，是證人乙
    ○○之證述，應屬實情，堪予採信。
２、綜核證人乙○○前開證述，證人乙○○借款動機及緣由係為
    增加驊洲運通公司之之週轉金以提高營業額俾便追求利潤，
    其所經營之該公司扣除向銀行、民間及被告借款利息之支出
    ，每年尚可獲利約 1千餘萬元，若被告斯時未應允借款予證
    人乙○○，該公司亦無經營困難或瀕臨破產等情事，自不得
    僅以其支付高額利息向被告借款，即率爾推測、擬制被告必
    有乘證人乙○○急迫而貸以金錢之情事，故尚難認證人乙○
    ○借款當時有何急迫之情狀。其次，證人乙○○供稱其捨棄
    向金融機構借貸而選擇向被告借款，乃因金融機構之撥款較
    為費時、核貸手續較為繁瑣之故，且其公司經營之生態所需
    資金為「短期」之鉅額週轉金，而毋需「長期」借貸，並且
    是接單後無法完全預期之資金需求，故顯然證人乙○○選擇
    借款對象時已經全盤斟酌損益、取捨利弊得失後始為之，亦
    難認證人乙○○借款當時有何未能慎重考慮而草率遽下借款
    決定之輕率情事。再者，依證人乙○○所述，證人乙○○經
    營驊洲運通公司及其相關企業已有20餘年，顯具有相當社會
    經驗，而依該公司之經營性質，時常需要借貸大筆週轉金，
    其借貸資金之管道包括金融機構、民間借款機構及其友人等
    ，足認證人乙○○借款經驗豐富，並非毫無借貸經驗以致於
    未能分辨借貸契約條件利害關係之無經驗者。尤有甚者，本
    件借貸契約之借貸數目、利息、利息預扣、還款時間及每期
    之時間長短等借貸條件，均係由證人乙○○主動提議或經其
    同意，關於利息高低、計息方式，證人乙○○尚能與被告經
    由磋商過程而數次降低利息，顯見證人乙○○向被告借款之
    時，均係出於自由意志審慎考量後為之。
３、綜上所述，證人乙○○即使以高額利息向被告借款，然觀諸
    證人乙○○借款當時均無何急迫、輕率或無經驗等情狀，即
    難認被告所為已該當重利罪之犯罪構成要件。
(五)、再公訴意旨另認被告藉勢介入驊洲運通公司內部之經營管理
    ，若驊洲公司不從，則要脅將擠兌支票等情。惟關於此節，
    已經證人乙○○於本院審理時具結證述：「（就起訴書所載
    被告有介入你們公司的經營管理，有何意見？）沒有，只是
    被告當初有來開過會，是就整個經營管理的會議，為何要幫
    客戶代墊這麼多錢，我會告訴被告借這多麼錢是運用到何處
    」、「（被告又不是驊洲運通公司的人，你是否有同意他來
    參加經營管理的會議？）有，我同意」、「（被告又不是驊
    洲運通公司的人，你為何同意他來參加經營管理的會議？）
    我的想法就是借這麼多錢，讓被告知道公司是有正式的在經
    營，我不是亂來的，另一方面我是希望公司其他幹部知道錢
    的來源，給公司幹部壓力說這些錢都是借來的，讓大家好好
    做事」、「（公司是否有聘請被告擔任顧問？）沒有，但是
    有給過1次顧問費，我記得好像是8萬或10萬，詳細的金額忘
    記了」、「（既然沒有正式聘請被告擔任顧問，為何給付顧
    問費？）我個人想法，想請被告在財經的專業幫我做一些整
    個財務的規劃，或是整個財務的內稽或內控規劃，當初是跟
    他談過這一塊，我私下跟他談，覺得被告在財經方面我非常
    肯定他的才華」、「（被告有無說過不讓他參加公司會議，
    就要讓公司跳票？）如果我借人家錢，我也會有壓力，當時
    被告可能也有講重一點的話，但是我想一想這是人之常情」
    、「（你們公司有無因被告說了重話，你們公司就做任何相
    對應處理？）我請被告來開會，是因為想借重他財經的專業
    ，和他說什麼話沒有關係」等語（本院卷第51頁）。是依證
    人乙○○前揭證述，被告參與驊洲運通公司之會議及領取顧
    問費用，乃係證人乙○○同意下所為或由證人乙○○主動提
    議促成，證人乙○○之目的乃為借重被告之財經專長並使債
    權人了解該公司之營運情況，而被告向案外人鄭清海、何鳳
    智、陳康龍及游香蘋等 4人募集並貸予證人乙○○之資金並
    非箋箋之數，復擔任上開借貸契約之保證人，是被告關心驊
    洲運通公司經營狀況及業務進展，以明證人乙○○之現時資
    力及還款能力，亦屬人之常情。況被告於借貸契約終止後有
    無參與或介入該公司之經營，與證人乙○○向被告借款當時
    是否有受到任何不當外力壓迫間並無因果關係，故此部分與
    被告是否有重利犯行尚難認有何關涉。
(六)、至關於檢察官所提之其他證據：因告訴代理人林耀隆並非實
    際向被告借款之人，其職務係運輸部經理，與公司財務無關
    ，對證人乙○○向被告借貸之過程不甚瞭解，故其證言自無
    法採為對被告有利或不利之認定；另起訴書所載之其他證據
    雖為真實，並有部分證據可證明被告借貸款項予證人乙○○
    並收取利息等事實，惟依上開證據至多僅能證明被告與證人
    乙○○間存在債權、債務關係，然仍無法證明被告有何重利
    之犯行，故均不得採為被告有罪之依據，附此敘明。
六、末按，檢察官就被告犯罪事實，應負舉證責任，並指出證明
    之方法，刑事訴訟法第161條第1項定有明文。因此，檢察官
    對於起訴之犯罪事實，應負提出證據及說服之實質舉證責任
    。倘檢察官所提出之證據，不足為被告有罪之積極證明，或
    其闡明之證明方法，無從說服法院以形成被告有罪之心證，
    基於無罪推定之原則，自應為被告無罪判決之諭知。參照前
    開論述，公訴人所提出之各項證據，顯尚有諸多合理性懷疑
    之存在，而未達於通常一般人均不致於有所懷疑，而得確信
    為真實之程度，自不足以說服本院形成被告甲○○有罪之心
    證。從而，公訴人所提出之各項證據及所闡明之證明方法，
    既無從說服本院以形成被告甲○○有罪之心證，依「罪證有
    疑、利於被告」之證據法則，即不得遽為不利於被告甲○○
    之認定。因之，本案之積極證據既尚不足為不利於被告彭洪
    詔之認定，即應逕為有利於被告甲○○之認定，更不必有何
    有利之證據。此外，本院復查無其他積極證據足資證明被告
    甲○○有何公訴人所指重利之犯行，應認為被告甲○○之犯
    罪尚屬不能證明，爰為被告甲○○無罪判決之諭知。
七、據上論斷，應依刑事訴訟法第301條第1項，判決如主文。
本案經檢察官洪期榮到庭執行職務
中    華    民    國    98    年    6    月    10    日
                  刑事第三庭  法  官   楊數盈
以上正本證明與原本無異。
如不服本判決應於收受本判決後10日內向本院提出上訴書狀，上
訴書狀應敘述具體理由。上訴書狀未敘述上訴理由者，應於上訴
期間屆滿後20日內補提理由書狀於本院 (均須按他造當事人之人
數附繕本 )「切勿逕送上級法院」。
中    華    民    國    98    年    6     月    10    日
                              書記官   陳麗麗
附表：
 ┌──┬──────┬─────┬─────────────────┐
 │編號│   日期     │ 借款金額 │  借款利率                        │
 │    │            │（新台幣）│                                  │
 ├──┼──────┼─────┼─────────────────┤
 │    │            │          │預扣1期之利息；1期為7天；利率2%。 │
 │ 1  │94年6月8日  │3,500,000 │（備註：實際每期利率為2.04%，每日 │
 │    │            │          │利率為0. 29%，每月利率為8.7 ％，年│
 │    │            │          │利率高達104.4％。）               │
 ├──┼──────┼─────┼─────────────────┤
 │ 2  │94年6月22日 │1,500,000 │同上                              │
 ├──┼──────┼─────┼─────────────────┤
 │ 3  │94年7月5日  │4,000,000 │預扣1期之利息；1期為9天；利率2%。 │
 │    │            │          │（備註：實際每期利率為2.04%，每日 │
 │    │            │          │利率為0. 2248%，每月利率為6.744％ │
 │    │            │          │，年利率高達80.9％。）            │
 ├──┼──────┼─────┼─────────────────┤
 │ 4  │94年7月20日 │4,000,000 │同上                              │
 ├──┼──────┼─────┼─────────────────┤
 │ 5  │94年8月10日 │3,000,000 │預扣1期之利息；1期17天；利率2%。  │
 │    │            │          │（備註：實際每期利率為2.04%，每日 │
 │    │            │          │利率為0. 119%，年利率高達42.84％。│
 │    │            │          │）                                │
 ├──┼──────┼─────┼─────────────────┤
 │ 6  │94年9月7日  │2,000,000 │同上。                            │
 ├──┼──────┼─────┼─────────────────┤
 │ 7  │95年3月6日  │4,000,000 │同上。                            │
 ├──┼──────┼─────┼─────────────────┤
 │ 8  │95年4月17日 │3,000,000 │同上。                            │
 └──┴──────┴─────┴─────────────────┘


司法院資訊處製作；財團法人民間司法改革基金會備份。
